【裁判字號】    98,上訴,63
【裁判日期】    980304
【裁判案由】    殺人未遂
【裁判全文】
臺灣高等法院高雄分院刑事判決          98年度上訴字第63號
上  訴  人  臺灣高雄地方法院檢察署檢察官
被      告  乙○○
選任辯護人  鄭旭廷律師
上列上訴人因被告殺人未遂案件，不服臺灣高雄地方法院97年度
訴字第1110號中華民國97年12月17日第一審判決（起訴案號：臺
灣高雄地方法院檢察署97年度偵字第7427號），提起上訴，本院
判決如下：
     主  文
上訴駁回。
     理  由
一、本件公訴意旨略以：被告乙○○與甲○○同係任職於阿羅哈
    客運股份有限公司（下稱阿羅哈客運公司），分別擔任站務
    及司機工作，平素因財務糾紛而偶生口角爭執，於民國97年
    1 月22日晚間，適阿羅哈客運公司在高雄市○○區○○路14
    3 巷12號之停車場內舉辦年終尾牙聚餐，被告乙○○竟基於
    殺人之犯意，於同日21時30分許，手持以報紙包覆之鋁棒1
    支，趨前走至甲○○身後，旋即持該鋁棒向甲○○之足以致
    命部位後腦部、頸部揮打，致甲○○受有頭部外傷併顱內出
    血、左側尺骨骨折及頸部挫傷等傷害，經現場同事阻止並將
    兩人拉開，而甲○○則經緊急送往高雄醫學大學附設中和紀
    念醫院急診，於接受緊急醫療措施後始倖免於難而未遂。案
    經告訴人甲○○提起告訴，因認被告乙○○涉有刑法第271
    條第2 項、第1 項殺人未遂罪嫌等語。
二、證據能力部分：
  (一)按被告以外之人於審判外之言詞或書面陳述，除法律有規定
    者外，不得作為證據；又被告以外之人於審判外之陳述，雖
    不符刑事訴訟法第159 條之1 至第159 條之4 之規定，而經
    當事人於審判程序同意作為證據，法院審酌該言詞陳述或書
    面陳述作成時之情況，認為適當者，亦得為證據，刑事訴訟
    法第159 條第1 項、第159 條之5 定有明文。本判決所引用
    各項證據資料（詳後引證據）之證據能力，除證人即告訴人
    甲○○於警詢及偵查中之陳述外（詳後述），檢察官、被告
    及辯護人就本判決所引用各項證據均表示不爭執或有證據能
    力（見本院卷第25、35至38頁），而未於言詞辯論終結前聲
    明異議，本院認前開證據資料作成時之情況，並無任何違法
    取證之不適當情形，以之作為證據使用係屬適當，自得採為
    認定事實之證據。
  (二)次按被告以外之人於審判外之陳述不得作為證據，刑事訴訟
    法第159 條第1 項定有明文。本件告訴人甲○○在警詢時所
    為之陳述，為被告以外之人於審判外之陳述，屬於傳聞證據
    ，且被告辯護人於本院準備程序中對於告訴人甲○○警詢筆
    錄之證據能力，有所爭執，檢察官又未舉出上開警詢筆錄有
    何刑事訴訟法第159 條之2 例外得為證據之情形，是依上開
    規定，自無證據能力。
  (三)另按證人依法應具結而未具結，其證言不得作為證據，刑事
    訴訟法第158 條之3 定有明文；復按告訴人之指訴雖係以使
    被告受刑事訴追為目的，但非刑事訴訟法第3 條所稱之「當
    事人，乃當事人以外之第三人，除依同法第271 條之1 規定
    到庭單純陳述意見時，毋庸具結外，如就與待證事實有重要
    關係之親身知覺、體驗事實陳述時，即居於證人之地位，依
    上開增訂公布之規定，自應依同法第186 條第1項規定命其
    具結，使告訴人知悉其有據實陳述之義務，以擔保其證言之
    真實性，該供述證據始具證據能力，如未踐行人證之法定調
    查程序，應不得作為證據（最高法院93年度台上字第6838號
    判決意旨參照）。查告訴人甲○○於檢察官偵查中，就與待
    證事實有重要關係之親身知覺、體驗事實而為陳述時，並未
    經檢察官告以具結之義務及偽證罪之處罰，且未於供前或供
    後使其具結，有該期日訊問筆錄在卷可稽，是依前揭說明，
    該偵訊筆錄有關告訴人之證詞部分，即無證據能力。
三、公訴意旨認被告涉有殺人未遂犯行，係以證人即告訴人甲○
    ○於警詢、偵查中之指訴、證人石明玉、尤群榮於偵查中證
    述、高雄醫學大學附設中和紀念醫院於97年1 月23日之診斷
    證明書及病危通知單等證據資料為主要論據。訊據被告固坦
    承有傷害告訴人甲○○之行為，惟堅決否認有何殺人未遂犯
    行，辯稱：因甲○○因欠我錢一直沒有還，而且我經濟狀況
    不佳，當天我們公司在高雄市○○區○○路143 巷12號之停
    車場內舉辦年終尾牙，剛好看到甲○○，一時氣不過，始拿
    床架用的木桿毆打甲○○頭部及手臂，並非持鋁棒毆打，我
    沒有殺人犯意等語。
四、經查：
  (一)被告於上開時、地，持物毆打告訴人甲○○，致告訴人甲○
    ○受有頭部外傷併顱內出血、左側尺骨骨折及頸部挫傷等傷
    害，經送醫急救之事實，業據被告供承在卷，核與證人即告
    訴人甲○○於原審及本院審理中、現場目擊證人石明玉於偵
    查中、現場目擊證人尤群榮於偵查中及原審審理中證述之情
    節相符，並有財團法人私立高雄醫學大學附設中和紀念醫院
    診斷證明書及於97年6 月25日高醫附行字第0970002034號函
    所附之甲○○就診時之病歷資料附卷可參。
  (二)被告雖辯稱當時係拿床架用的木桿毆打甲○○，而非鋁棒云
    云。惟依證人石明玉於偵查中證述：當天係公司辦理尾牙，
    我坐在甲○○後面的1 桌，我看到被告拿了1 根類似棒球的
    棒子打甲○○的後腦2 下，嗣後有看到甲○○站起來，用手
    去擋等語（見偵卷第10頁）；證人尤群榮於偵查中亦證稱：
    我看到被告拿了像球棒的東西，毆打甲○○的脖子後面2 下
    ，甲○○用手去擋時，被告再以棒子毆打甲○○的手約5 、
    6 下，後來被告被拉開等語（見偵卷第10頁）；復於原審審
    理中證稱；97年1 月22日晚上，在吃尾牙時，我有親自目睹
    被告毆打甲○○之過程，因我當時所坐的位置在甲○○正後
    方，距離甲○○之位置，中間隔1 桌，且面向舞台，當時吃
    完正在看舞台上表演時，我看到被告用報紙包著1 支鋁棒從
    我旁走過去，抽出鋁棒後，朝甲○○的後腦打2 、3 下，甲
    ○○即舉手擋因此被打斷手，之後有人拉開被告等語（見原
    審卷2 第34至37頁）；證人即告訴人甲○○於原審審理中亦
    證述：我於97年1 月22日晚上9 點，在三民區○○路143 巷
    12號之停車場內，因公司舉辦尾牙聚餐，正在吃飯突然遭到
    重擊頭部、頸部及手部後，我有看到被告手中持有1 支白色
    球棒，嗣後同事開車送我到醫院等語（見原審卷2 第50至53
    頁），並於本院審理中證述：「（問：被告打你的工具？）
    棒球棒，我確定因為當時我在吃飯，突然之間後腦受到重擊
    ，我立即以手扶住我的後腦2 下，他繼續打並打到我的手，
    手被打幾下我不記得了，我的手也因此被打斷。當我回頭的
    時候看到有2 位同事拉著被告，他持球棒要打我。」、「（
    問：是否能看出是木製球棒或是鋁製球棒？）依我看當時應
    該是鋁棒，因為一般球棒是木製的，鋁棒是金屬，而我看到
    的是銀色有亮光的球棒，所以應該是鋁製球棒。」等語明確
    （見本院卷第39、40頁）。本院審酌證人石明玉、尤群榮、
    甲○○所證甚為具體，且互核一致，被告與證人石明玉、尤
    群榮亦無怨隙，證人石明玉、尤群榮應不致無故設詞誣指被
    告而陷其入罪之理。參以被告於警詢中自承：我於97年1 月
    22日晚間21時30分許，因阿羅哈客運公司在高雄市○○區○
    ○路143 巷12號之停車場內舉辦年終尾牙聚餐，剛好看到甲
    ○○，而甲○○前積欠我債務，一直未清償，一時氣不過，
    始持鋁棒毆打甲○○頭部與手臂等語（見警卷第2 至3 頁）
    ，堪認被告應係持鋁棒毆打甲○○之頭部及手臂無訛，則其
    上開所辯，核與證據資料不符，自難逕予採信。
  (三)按使人受重傷未遂與普通傷害之區別，應以加害時有無致人
    重傷之故意為斷。至於被害人受傷之部位以及加害人所用之
    兇器，有時雖可藉為認定有無重傷故意之心證，究不能據為
    絕對之標準（最高法院55年台上字第1703號判例要旨參照）
    ；次按刑法上殺人未遂罪與傷害罪之區別，應以加害人有無
    殺意為斷，以戕害他人生命之故意，著手於刺殺之實行而未
    發生死亡之結果，為殺人未遂；倘無使人喪失生命之故意，
    僅在使其身體、健康受到傷害，則為傷害罪，2 罪皆發生傷
    害之結果，衹其主觀犯意及身體傷害程度不同而已。而欲認
    定行為人砍殺他人究係出於殺人之犯意或傷害之犯意，被害
    人之受傷傷痕多寡、行為人下手輕重如何、是否為致命部位
    、所用兇器之利鈍等，雖可藉為認定有無殺意之心證，且為
    重要之參考資料，但非判斷殺人與傷害之絕對標準，仍須斟
    酌當時客觀環境及其他具體情形加以判斷（最高法院84年度
    台上字第3179號、90年度台上字第1281號、90年度台上字第
    18 97 號、91年度台上字第4893號、94年度台上字第6857號
    判決意旨參照）。準此，欲判斷行為人主觀之犯意究係殺人
    、重傷害或傷害，應就外在之客觀事證，舉凡犯罪動機、衝
    突起因、行兇具體過程、受傷部位、傷勢程度、行為人與被
    害人之關係等等，加以綜合研判。查：
  1.本案發生之緣起，係被告與甲○○前有債務糾紛，被告向甲
    ○○討債過程中，因雙方認知不同，而發生爭執，心有不滿
    ，適阿羅哈客運公司在高雄市○○區○○路143 巷12號之停
    車場內舉辦年終尾牙聚餐，恰見甲○○，憤而毆打甲○○等
    情，業經被告供承在卷（見原審卷2 第60至61頁、本院卷第
    41頁），核與證人甲○○於原審證述之情節相符（見原審卷
    2 第51、53頁），則被告與甲○○僅有單純債務糾紛，並無
    深仇大恨，衡情被告持鋁棒毆打甲○○時，是否有置人於死
    或重傷害不可之動機，尚非無疑。
  2.被告雖持鋁棒至甲○○身後，持鋁棒向人體足以致命之腦部
    毆打，惟被告下手加害時究係出於殺人、重傷害及傷害之犯
    意，揆諸前揭說明，尚不得僅以兇器及被害人受傷部位，據
    以論斷行為人主觀之重傷害或殺人故意，尚須斟酌其他客觀
    具體事證，綜合審認判斷。本院審酌被告倘有置甲○○於死
    地或重傷害之決意，以鋁棒質地堅硬自後朝向不知防備的甲
    ○○頭部之致命部位毆打時，被告下手之初，應可輕易得逞
    ，然依甲○○於原審審理中證述：被毆打後，同事開車送我
    到醫院急診室，嗣被送進加護病房住了2 天1 夜，之後轉普
    通病房，共住了9 天出院。而我遭重擊後，至住院期間之意
    識狀態均清醒，僅有在站起及躺下時頭會暈眩，至於會住進
    加護病房，係因電腦斷層後，發現臚內出血及頸椎骨頭有移
    位，醫師認為要住加護病房觀察，並同時發病危通知給我的
    家屬，此種情形於我轉到普通病房時已結束。受傷較嚴重頭
    部臚內出血之傷勢，醫院係以打點滴及吃藥治療等語（見原
    審卷2 第53至54頁），核與甲○○急診時之病歷資料所載：
    甲○○於97年1 月22日21時47分入院時係清醒狀態，於97年
    1 月23日住進加護病房，在加護病房期間，血液動力學值穩
    定：無休克現象、無危命性不整脈、未使用升壓劑或血管擴
    張劑，神智恢復或已穩定，無嚴重之新陳代謝異常，無嚴重
    之異常出血使用之藥物不需特別持續監測，病情穩定不需全
    天候使用特殊生理監測器者，並於97年1 月24日轉出加護病
    房，住進普通病房，於97年1 月31日出院等語相符（見原審
    卷1 第32、41、49、56頁），足見甲○○被毆打後意識仍相
    當清醒，且住進加護病房時間甚短，住院期間僅以打點滴及
    吃藥治療，則被告持鋁棒毆打甲○○頭部時，下手尚非甚重
    ，造成甲○○之傷勢並非至鉅。再參酌被告下手行兇之際均
    無任何欲致甲○○於死之言語，業經證人尤群榮及甲○○於
    原審審理時證述無訛（見原審卷2 第35、52頁），以及案發
    當時，被告係因阿羅哈客運公司舉辦年終尾牙聚餐，偶遇甲
    ○○，一時氣憤而動手打人，業如前述，綜合前述本案行為
    動機、衝突原因、被害人傷勢輕重程度、案發情狀、過程、
    被告下手情形、行為時之態度、傷痕之多寡等情，益徵被告
    前開舉措僅因雙方前有債務糾紛，一時氣憤下，為對甲○○
    發洩內心不滿，始生本件衝突，應認被告持鋁棒毆打甲○○
    ，係基於普通傷害之犯意為之，實難遽認被告原本即有殺人
    或重傷害之動機存在，而無置甲○○重傷害或死之意甚明，
    被告辯稱並無殺人或重傷害之故意等語，應堪採信。檢察官
    上訴意旨仍執被告以質地堅硬之鋁棒，用以揮擊人體最脆弱
    之頭部，將可能導致死亡結果，其主觀上應有不確定之殺人
    犯意云云，核與本院認定之上開事實不合，自無足取。至於
    檢察官上訴意旨所援引之財團法人私立高雄醫學大學附設中
    和紀念醫院之病危通知書，認甲○○有生命危險，然甲○○
    遭重擊後，至住院期間的意識狀態均係清醒，且係因甲○○
    頭部臚內出血，經醫生建議始住院觀察，在加護病房期間，
    甲○○之身體狀況並無異常之狀況發生，業如前述，則該病
    危通知書，尚不足以認定被告有殺人或重傷害之犯意存在，
    此係從被害人就醫整體過程，據以判斷其傷勢輕重程度，並
    綜合當時客觀環境及其他具體情形而為判斷之結果，並非倒
    果為因，僅以病危通知單作為判斷之唯一依據，附此敘明。
  (四)被告明知所持之鋁棒，客觀上足以對人之身體造成相當程度
    傷害，而具有高度危險性，竟持之毆打甲○○，致生前開傷
    勢，則被告主觀上具有傷害甲○○身體之故意甚明，甲○○
    既因被告之持鋁棒而受有前開傷害，從而，被告之故意傷害
    犯行，洵堪認定。
四、核被告所為，係犯刑法第277 條第1 項之傷害罪。公訴人認
    被告所為係犯刑法第271 條第2 項、第1 項之殺人未遂罪，
    尚有未恰，惟刑事判決得就起訴之犯罪事實變更檢察官起訴
    所引應適用之法條者，以科刑或免刑判決為限，本件公訴意
    旨以殺人未遂起訴，經本院審理結果，認被告所犯實為傷害
    罪，且業經告訴人撤回告訴，則敘明理由逕依刑事訴訟法第
    303 條第3 款諭知不受理判決即可，尚無適用同法第300 條
    之餘地，併此敘明（最高法院71年度台上字第6600號判決要
    旨參照）。另刑法第277 條第1 項之傷害罪，依同法第287
    條規定，須告訴乃論；告訴乃論之罪，告訴人於第一審辯論
    終結前，得撤回其告訴，告訴經撤回者，應諭知不受理之判
    決，刑事訴訟法第238 條第1 項、第303 條第3 款定有明文
    。又檢察官以非告訴乃論之罪提起公訴，法院審理後認係告
    訴乃論之罪，如告訴人已於第一審辯論終結前撤回告訴，即
    應諭知不受理之判決（最高法院47年度台非字第41號判例參
    照）。本件告訴人甲○○於原審業與被告達成和解，當庭撤
    回對被告之告訴（見原審卷2 第54至55頁），並有高雄市三
    民區調解委員會調解書附卷可參（見原審卷2 第65頁），揆
    諸前揭規定，原審爰依刑事訴訟法第303 條第3 款規定，諭
    知本件公訴不受理之判決，並無不合。檢察官上訴仍執前詞
    ，認被告有殺人之犯意，應負殺人未遂罪責，而指摘原判決
    不當，非有理由，應予駁回。
據上論斷，應依刑事訴訟法第368條，判決如主文。
本案經檢察官方娜蓉到庭執行職務。
中    華    民    國    98    年    3     月    4     日
               刑事第九庭    審判長法  官   莊秋桃
                                   法  官   謝宏宗
                                   法  官   裕斗
以上正本證明與原本無異。
如不服本判決應於收受本判決後10日內向本院提出上訴書狀，其
未敘述上訴理由者，並得於提起上訴後10日內向本院補提理由書
狀（均須按他造當事人之人數附繕本）「切勿逕送上級法院」。
中    華    民    國    98    年    3     月    4     日
                                  書記官    張宗芳


司法院資訊處製作；財團法人民間司法改革基金會備份。
